【裁判字號】    97,訴,380
【裁判日期】    970430
【裁判案由】    違反稅捐稽徵法等
【裁判全文】
臺灣臺北地方法院刑事判決               97年度訴字第380號
公  訴  人  臺灣臺北地方法院檢察署檢察官
被      告  甲○○
                    號2樓
上列被告等因違反稅捐稽徵法等案件，經檢察官聲請以簡易判決
處刑（97年度撤緩偵字第26號），經本院認為不宜以簡易判決處
刑（受理案號為97年度簡字第698 號），改依通常程式審理，嗣
於本院準備程序進行中，被告就被訴事實為有罪之陳述，經本院
合議庭裁定由受命法官獨任進行簡式審判程序，本院判決如下：
    主  文
甲○○連續商業負責人以不正當方法致使財務報表發生不實之結
果，處有期徒刑陸月，如易科罰金，以銀元參佰元即新臺幣玖佰
元折算壹日，減為有期徒刑參月，如易科罰金，以銀元參佰元即
新臺幣玖佰元折算壹日；又公司負責人為納稅義務人，以不正當
方法逃漏稅捐，處有期徒刑肆月，如易科罰金，以銀元參佰元即
新臺幣玖佰元折算壹日，減為有期徒刑貳月，如易科罰金，以銀
元參佰元即新臺幣玖佰元折算壹日。應執行有期徒刑肆月，如易
科罰金，以銀元參佰元即新臺幣玖佰元折算壹日。緩刑參年。
    事  實
一、甲○○為東奕廣告有限公司（下稱東奕公司，設臺北市中山
    區○○○路5 之1 號10樓之3） 負責人，於民國87年間某日
    ，欲結算、申報東奕公司86年度營利事業所得之際，乃基於
    行使業務上登載不實及以虛增費用之不正方法而使財務報表
    發生不實結果之概括犯意，明知乙○○於86年間，確未受僱
    在東奕公司工作及支領薪資，卻以虛列員工薪資、增加費用
    支出之不正方法，提供乙○○之年籍資料予不知情成年會計
    記帳業人員，於其業務上所應製作之各類所得稅扣繳暨免扣
    繳憑單上，虛偽填載乙○○於86年1 月至同年12月間在東奕
    公司任職並領有新臺幣（下同）17萬元薪資，並將此不實事
    項記入東奕公司之86年度營利事業所得稅結算申報書（損益
    及稅額計算表）之薪資支出，虛增東奕公司營業費用，並據
    以計算該年度東奕公司全年所得額，繼之將該全年所得額填
    入東奕公司該年度資產負債表中「本期損益（稅後）」科目
    內，據以計算該年度東奕公司淨值總額、負債及淨值總額，
    致使東奕公司86年度損益表、資產負債表等財務報表出現不
    實之結果。其後，不知情成年會計記帳業者連同上開扣繳憑
    單、結算申報書（損益及稅額計算表）、資產負債表，持以
    向財政部臺北市國稅局申報東奕公司86年度營利事業所得稅
    而行使之，藉此行使業務上登載不實之上開扣繳憑單，並使
    東奕公司之損益表、資產負債表等財務報表發生不實之結果
    ，雖東奕公司該年度營利事業所得稅不因虛報乙○○薪資有
    所影響，而無逃漏東奕公司86年度營利事業所得稅情形，惟
    此舉已足以生損害於乙○○、財政部臺北市國稅局有關稅捐
    稽徵、核課之正確性。嗣乙○○接獲財政部臺北市國稅局86
    年度綜合所得稅核定通知書，要求其補繳稅款，始悉上情而
    報警處理。
二、甲○○為元采廣告工程有限公司（下稱元采公司，設臺北市
    中山區○○路478 號2 樓）負責人，復於88年間某日，欲結
    算、申報元采公司九87度營利事業所得之際，乃承前開基於
    行使業務上登載不實及以虛增費用之不正方法而使財務報表
    發生不實結果之概括犯意，並基於使納稅義務人元采公司逃
    漏營利事業所得稅之犯意，明知王祖欣於87年間，確未受僱
    在元采公司工作及支領薪資，卻以虛列員工薪資、增加費用
    支出之不正方法，提供王祖欣之年籍資料予不知情成年會計
    記帳業人員，於其業務上所應製作之各類所得稅扣繳暨免扣
    繳憑單上，虛偽填載王祖欣於87年1 月至同年12月間在元采
    公司任職並領有51萬8 千元薪資，並將此不實事項記入元采
    公司之87年度營利事業所得稅結算申報書（損益及稅額計算
    表）之薪資支出，虛增元采公司營業費用，並據以計算該年
    度元采公司全年所得額，繼之將該全年所得額填入元采公司
    該年度資產負債表中「本期損益（稅後）」科目內，據以計
    算該年度元采公司淨值總額、負債及淨值總額，致使元采公
    司87年度損益表、資產負債表等財務報表出現不實之結果。
    其後，不知情成年會計記帳業者連同上開扣繳憑單、結算申
    報書（損益及稅額計算表）、資產負債表，持以向財政部臺
    北市國稅局申報元采公司87年度營利事業所得稅而行使之，
    藉此行使業務上登載不實之上開扣繳憑單，並使元采公司之
    損益表、資產負債表等財務報表發生不實之結果，並以此方
    法使元采公司逃漏87年度之營利事業所得稅39,362元，足以
    生損害於王祖欣、財政部臺北市國稅局有關稅捐稽徵、核課
    之正確性。嗣王祖欣接獲財政部臺灣省北區國稅局瑞芳稽徵
    所87年度綜合所得稅核定通知書，要求其補繳稅款，始悉上
    情而由其配偶李白蓮報警處理。
三、案經乙○○訴由臺北市政府警察局松山分局報告臺灣臺北地
    方法院檢察署檢察官，及由王祖欣配偶李白蓮訴經臺灣士林
    地方法院檢察官呈請臺灣高等法院檢察署檢察長令轉臺灣臺
    北地方法院檢察署檢察官偵查後聲請以簡易判決處刑，本院
    改依通常程序後復以簡式審判程序審理。
    理  由
一、上揭犯罪事實，業據被告甲○○於本院審理時坦承不諱，核
    與告訴人李白蓮、乙○○所述相符，並有東奕公司基本資料
    查詢表（96年度偵緝字第537 號第35頁）、財政部臺北市國
    稅局中正稽徵所93年12月10日財北國稅中正綜所一字第0930
    011743號函、乙○○86年度綜合所得稅核定通知書、各類所
    得扣繳暨免扣繳憑單、東奕公司86年度營利事業所得稅結算
    申報書、財政部臺北市國稅局中南稽徵所94年12月26日財北
    國稅中南營所一字第0940212030號函（94年度偵字第14171
    號卷第16頁至第18頁、第21頁至第37頁、第63頁）、元采公
    司基本資料查詢表（96年度偵緝字第538 號第29號）、財政
    部臺北市國稅局91年11月13日財北國稅審三字第0910244092
    號函、元采公司87年度營利事業所得稅結算申報損益表、核
    定通知書、王祖欣87年度薪資所得扣繳暨免扣繳憑單（91年
    度偵字第10354 號卷第10頁至第16頁）、元采公司登記案卷
    份在卷可稽，足認被告所為自白核與事實相符，應堪採信。
    綜上所述，本件事證明確，被告上述犯行明確，應予依法論
    科。
二、查被告行為後，商業會計法亦於95年5 月24日修正公布全文
    83條，並自公布日施行，刑法則於94年1 月7 日修正通過，
    於94年2 月2 日公布，於95年7 月1 日施行，其中修正刑法
    第2條 、第28條、第31條、第41條、第55條、第56條等規定
    ，罰金罰鍰提高標準條例第2 條亦於95年5 月17日修正刪除
    。按行為後法律有變更者，適用行為時之法律，但行為後之
    法律有利於行為人者，適用最有利於行為人之法律，現行刑
    法第2條 第1 項訂有明文。此條規定乃與刑法第1 條罪刑法
    定主義契合，而貫徹法律禁止溯及既往原則，係規範行為後
    法律變更所生新舊法律比較適用之準據法，是刑法第2 條本
    身雖經修正，但刑法第2 條既屬適用法律之準據法，本身尚
    無比較新舊法之問題，應一律適用裁判時之現行刑法第2 條
    規定以決定適用之刑罰法律，先予辨明。又以本次刑法修正
    之比較新舊法，應就罪刑有關之共犯、未遂犯、想像競合犯
    、牽連犯、連續犯、結合犯，以及累犯加重、自首減輕暨其
    他法定加減原因（如身分加減）與加減例等一切情形，綜其
    全部罪刑之結果而為比較，最高法院95年5 月23日著有95年
    度第8 次刑庭會議決議可資參照。嗣最高法院於95年11月7
    日95年度第21次刑事庭會議再著有決議認為，前揭決議係就
    「刑法94年修正施行後之法律比較適用決議」，而刑法第2
    條係規範行為後「法律變更」所生新舊法比較適用之準據法
    ，故如新舊法處罰之輕重相同，即無比較適用之問題，非此
    條所指之法律有變更，應依一般法律適用原則，適用裁判時
    法，例如：修正後刑法第55條就想像競合犯部分增加但書關
    於科刑之限制，為法理之明文化，而修正後刑法第59條則為
    法院就酌減審認標準見解之明文化，均非法律變更，其餘為
    純文字修正者，更應同此。經查：
(一)、商業會計法第71條第5 款規定於95年5 月24日修正前、後，
    構成要件並無更動，但原規定之法定刑為「5 年以下有期徒
    刑、拘役或科或併科新臺幣15萬元以下罰金」，修正後提高
    為「5 年以下有期徒刑、拘役或科或併科新臺幣60 萬 元以
    下罰金」，是比較修正前、後之法條規定，自以修正前之規
    定對於被告較為有利。
(二)、修正前刑法第33條第5 款規定「罰金：（銀元）一元以上。
    」，並依罰金罰鍰提高標準條例第1 條前段規定提高10 倍
    ，折算新臺幣為30元；修正後刑法第33條第5 款規定「罰金
    ：新臺幣一千元以上，以百元計算之。」，是比較修正前、
    後之法條規定，自以修正前之規定對於被告較為有利。
(三)、再按被告行為後，刑法第55條關於牽連犯及同法第56條關於
    連續犯之規定均於94年2 月2 日修正公布刪除，是於新法修
    正施行後，被告公司負責人為納稅義人以不正當方法逃漏稅
    捐及2 次以不正方法使財務報表發生不實結果之犯行，均須
    分論併罰。比較新舊法之規定，修正後之規定對於被告較為
    不利，依刑法第2 條第1 項之規定，自應適用行為時且較有
    利於被告之法律，即依修正前刑法第55條、第56條之規定予
    以論處。
(四)、修正前刑法第51條第5 款規定：「數罪併罰，分別宣告其罪
    之刑，依左列各款定其應執行者：五、宣告多數有期徒刑者
    ，於各刑中之最長期以上，各刑合併之刑期以下，定其刑期
    。但不得逾20年」，修正後刑法同條款則規定：「數罪併罰
    ，分別宣告其罪之刑，依下列各款定其應執行者：五、宣告
    多數有期徒刑者，於各刑中之最長期以上，各刑合併之刑期
    以下，定其刑期。但不得逾30年」。經比較結果，修正後有
    關有期徒刑合併定其應執行刑之上限提高至30年，自以修正
    前之規定有利於被告。
(五)、經綜合上述各條文修正前、後之比較，揆諸前揭最高法院決
    議及修正後刑法第2 條第1 項前段、後段規定之「從舊、從
    輕」原則，自應適用被告行為時商業會計法及刑法等相關規
    定，予以論處。
三、論罪科刑部分：
(一)、按營利事業單位填報扣繳憑單、所得稅申報書，乃附隨其業
    務而製作，係屬業務上所掌文書，此種扣繳憑單、所得稅申
    報書內容如有不實，而足生損害於公眾或他人，即屬刑法第
    215 條業務上登載不實罪所規範之對象。次按「各類所得扣
    繳暨免扣繳憑單」係由扣繳義務人依所得稅法第92條規定所
    製作之單據，而商業會計法第15條所稱之會計憑證，計有原
    始憑證及記帳憑證二類，原始憑證計有外來憑證、對外憑證
    、內部憑證三類，記帳憑證有收入憑證、支出憑證及轉帳憑
    證三類。而「各類所得扣繳暨免扣繳憑單」並非上開之原始
    憑證或記帳憑證，非屬商業會計法第15條所規定之商業會計
    憑證，而為附隨在被告業務所製作之文書，此種扣繳憑單內
    容如有不實，而足生損害於公眾及他人，即犯業務上登載不
    實文書罪（最高法院70年9 月21日第九次刑事庭會議決議參
    考）。次按，納稅義務人辦理結算申報，應檢附自繳稅款繳
    款書收據與其他有關證明文件及單據；其為營利事業所得稅
    納稅義務人者，並應提出資產負債表、財產目錄及損益表，
    所得稅法第76條第1 項規定甚明，可見繳附資產負債表、損
    益表為申報營利事業所得稅之必備文件；再者，資產負債表
    、損益表並為商業會計法所定之財務報表，此觀之該法第28
    條第1 項第1 款、第2 款之規定即明，準此，限制下之營利
    事業所得稅結算申報書中就「本期損益」計算部分已具損益
    表之完整格式、內容及功能，且申報時除該份具損益表格式
    之結算申報書外，納稅義務人並不另外檢附損益表，惟如前
    述，損益表復為必備文件之一，是此足徵，係以申報書之「
    本期損益」計算部分充代損益表，易言之，即結算申報書並
    兼具損益表之性質，因之，該部分當屬商業會計法所稱之財
    務報表，應予敘明。
(二)、被告為東奕公司及元采公司之負責人，被告乙○○未實際任
    職於東奕公司、王祖欣未實際任職於元采公司，而虛偽填製
    不實扣繳憑單，並據以填製不實財務報表持以申報東奕公司
    86年度營利事業所得稅，以及元采公司87年度營利事業所得
    稅，核其所為係犯刑法第216 條、第215 條行使業務上登載
    不實文書罪、修正前商業會計法第71條第5 款之其他利用不
    正當方法致使財務報表發生不實之結果罪，其使元采公司逃
    漏87年度之營利事業所得稅39,362元，並犯稅捐稽徵法第47
    條第1 款、第41條之公司負責人為納稅義務人以不正當方法
    逃漏稅捐罪。其利用不知情成年會計記帳業人員填製及行使
    不實扣繳憑單及營利事業所得結算申報書（損益及稅額計算
    表）、資產負債表等財務報表，為間接正犯。被告於業務上
    文書登載不實後復持之行使，其業務上登載不實文書之低度
    行為，為行使該文書之高度行為所吸收，不另論罪。而被告
    利用不知情會計記帳人員接續在公司之營利事業所得稅申報
    書（損益及稅額計算表）上，虛增薪資費用致虛減本期淨利
    額，復將此虛減之淨利額填製在資產負債表使各生不實之結
    果等行為，被害法益相同，為接續犯，屬實質上一罪。被告
    所犯上開行使業務上登載不實文書罪、其他利用不正當方法
    致使財務報表發生不實之結果等罪間，有方法、目的之牽連
    關係，依修正前即行為時之刑法第55條規定，從一重論以修
    正前商業會計法第71條第1 項第5 款其他利用不正當方法致
    使財務報表發生不實罪處斷。又被告上開多次利用其他不正
    當方法致使財務報表發生不實犯行，時間緊接，手法相同，
    所犯為構成要件相同之罪名，顯係基於概括犯意反覆實施，
    應依修正前刑法第56條關於連續犯之規定，從重論以連續其
    他利用不正當方法致使財務報表發生不實罪一罪，並加重其
    刑。再按公司逃漏營利事業所得稅行為，即足成立稅捐稽徵
    法第41條之罪，且因屬於代罰性質，被告非逃漏稅捐之納稅
    義務人，是被告所犯稅捐稽徵法第47條第1 款、第41條之公
    司負責人為納稅義務人以不正當方法逃漏稅捐罪與上述連續
    其他利用不正當方法致使財務報表發生不實罪，犯意各別，
    罪名不同，應分論併罰之。爰審酌被告利用不知情會計記帳
    人員將不實事項登載於其業務上作成之文書，復持以行使、
    申報並逃漏稅捐，非但使東奕、元采公司之財務報表發生不
    實結果，並使告訴人負擔額外稅捐，影響國家財政收入及賦
    稅制度之公平性，紊亂稅捐稽徵體制，暨其犯罪之動機、目
    的、手段、犯罪後坦承犯行，頗具悔意，態度尚稱良好等一
    切情狀，分別量處如主文所示之刑。
(三)、又被告行為後，90年1 月12日修正施行前之刑法第41條第1
    項原規定「犯最重本刑為三年以下有期徒刑以下刑之罪，而
    受六月以下有期徒刑或拘役之宣告，因身體、教育、職業或
    家庭之關係，執行顯有困難，得以一元以上三元以下折算一
    日，易科罰金」，90年1 月12日修正生效後之規定擴大得易
    科罰金之範圍，凡「所犯最重本刑為五年以下有期徒刑之罪
    」，符合前開與舊法相同之其他要件下，即得易科罰金；95
    年7 月1 日修正施行後之規定則刪除「因身體、教育、職業
    、家庭之關係或其他正當事由，執行顯有困難者」之要件，
    將易科罰金之折算標準，由原配合罰金罰鍰提高標準條例第
    2 條規定（已於95年7 月1 日刪除）之銀元1 百元至銀元3
    百元折算一日，提高為新臺幣1 千元、2 千元或3 千元折算
    一日。是經綜合比較上開法律變更之情形，以90年1 月12日
    修正施行後95年7 月1 日修正施行前之規定對於被告較為有
    利，依據修正後刑法第2 條第1 項後段之規定，即應適用95
    年7 月1 日修正施行前之上開規定，諭知易科罰金之折算標
    準。
(四)、被告犯罪之時間，皆在96年4 月24日以前，復無其他不合中
    華民國96年罪犯減刑條例所定不得減刑之情形，均應依同條
    例第2 條第1 項第3 款之規定，各減其宣告刑2 分之1 ，並
    就被告減刑後之刑，均依修正前刑法第41條第1 項前段規定
    ，諭知易科罰金之折算標準，並依修正前刑法51條第5 款規
    定，定其應執行之刑及定執行刑後易科罰金之折算標準。
(五)、末按修正後刑法施行後，緩刑之宣告，應適用新法第74條之
    規定（前開最高法院刑事庭會議決議參照）。查被告前未曾
    因故意犯罪受有期徒刑以上刑之宣告，有臺灣高等法院被告
    前案紀錄表1 份在卷可按，本院審酌被告係因一時失慮而為
    本件犯行，被告並已捐款予中華民國兒童癌症基金會8 萬元
    表示悔意，經此次偵、審教訓，當知所警惕，信無再犯之虞
    ，本院認所宣告之刑以暫不執行為適當，併諭知緩刑3 年，
    以啟自新。
據上論斷，應依刑事訴訟法第452 條、第273 條之1 第1 項、第
299 條第1 項前段，修正前商業會計法第71條第5 款，稅捐稽徵
法第47條第1 款、第41條，刑法第2 條第1 項前段、第11條前段
、第216 條、第215 條、第74條第1 項第1 款，修正前刑法第56
條、第55條、第41條第1 項前段（90年1 月12日修正施行後）、
第51條第5 款，刑法施行法第1 條之1 ，修正前罰金罰鍰提高標
準條例第2 條，現行法規所定貨幣單位折算新臺幣條例第2 條，
中華民國96年罪犯減刑條例第2 條第1 項第3 款、第7 條、第9
條、第10條第1 項，判決如主文。
本案經檢察官黃珮瑜到庭執行職務。
中    華    民    國    97    年    4     月    30    日
                  刑事第三庭    法  官  胡宗淦
以上正本證明與原本無異。
如不服本判決，應於判決送達後10日內，向本院提出上訴狀。
                                書記官  林鈴芬
中    華    民    國    97    年    4     月    30    日
中華民國刑法第215條
（業務上文書登載不實罪）
從事業務之人，明知為不實之事項，而登載於其業務上作成之文
書，足以生損害於公眾或他人者，處3 年以下有期徒刑、拘役或
5 百元以下罰金。
中華民國刑法第216條
（行使偽造變造或登載不實之文書罪）
行使第 210 條至第 215 條之文書者，依偽造、變造文書或登載
不實事項或使登載不實事項之規定處斷。
修正前商業會計法第71條
商業負責人、主辦及經辦會計人員或依法受託代他人處理會計事
務之人員有下列情事之一者，處5 年以下有期徒刑、拘役或科或
併科新臺幣15萬元以下罰金：
一、以明知為不實之事項，而填製會計憑證或記入帳冊。
二、故意使應保存之會計憑證、會計帳簿報表滅失毀損。
三、偽造或變造會計憑證、會計帳簿報表內容或毀損其頁數。
四、故意遺漏會計事項不為記錄，致使財務報表發生不實之結果
。
五、其他利用不正當方法，致使會計事項或財務報表發生不實之
結果。
稅捐稽徵法第41條
 (逃漏稅捐之處罰)
納稅義務人以詐術或其他不正當方法逃漏稅捐者，處 5 年以下有
期徒刑、拘役或科或併科新台幣6 萬元以下罰金。


司法院資訊處製作；財團法人民間司法改革基金會備份。
